---
title: "Análisis Integrado de la Industria de la Nuez (Juglans regia)"
description: |
  Cadena de valor, simulación de procesos productivos y perspectivas para la región de Cuyo
  y La Rioja, República Argentina (2025/2026). Trabajo enmarcado en la metodología de la
  cátedra de Técnicas y Herramientas Modernas.
author:
  - name: "Glasner, Raimundo"
    url: https://fing.uncuyo.edu.ar
    affiliation: "Facultad de Ingeniería – Universidad Nacional de Cuyo"
    affiliation_url: https://fing.uncuyo.edu.ar
    orcid_id: 0000-0000-0000-0000
date: "`r Sys.Date()`"
bibliography: referencias.bib
csl: apa.csl
output:
  distill::distill_article:
    toc: true
    toc_depth: 3
    code_folding: true
---

```{r setup, include=FALSE}
knitr::opts_chunk$set(echo = FALSE, warning = FALSE, message = FALSE,
                      fig.width = 7, fig.height = 4.2, dpi = 150)

# Paquetes necesarios. Si falta alguno, en la consola de RStudio o Posit Cloud:
#   install.packages(c("distill", "ggplot2", "jsonlite", "knitr", "dplyr", "scales"))
library(ggplot2)
library(jsonlite)
library(knitr)
library(dplyr)
library(scales)

# === El JSON alimenta las figuras y tablas (workflow de la cátedra) ===
bd   <- fromJSON("nuez.json", simplifyDataFrame = TRUE)
raiz <- bd$investigacion_industria_nuez
viz  <- raiz$datos_para_visualizacion

# Paleta de colores
col_acento  <- "#5B8A3C"   # verde nogal
col_alerta  <- "#C0392B"   # rojo alerta
col_neutro  <- "#7F8C8D"
```

## Resumen {.abstract}

Este artículo analiza la industria global y regional de la nuez (*Juglans regia*) desde una
perspectiva de ingeniería industrial, integrando datos cuantitativos de mercado, análisis
de cadena de valor y resultados de simulación de eventos discretos desarrollados con Simul8
(Módulo 3). Se examina el posicionamiento competitivo de Argentina —y en particular de las
provincias de Mendoza, San Juan y La Rioja— frente a los principales productores mundiales,
identificando oportunidades de mejora en las etapas de secado, clasificación y exportación
de grano premium. Los resultados de la simulación indican que el secadero opera como cuello
de botella con un 94% de utilización en pico de cosecha, y que una ampliación del 30% en su
capacidad eleva el throughput total de la planta sin modificaciones adicionales.

---

## 1. Introducción

La nuez es uno de los frutos secos de mayor crecimiento en el comercio internacional,
impulsada por evidencia científica que la asocia a beneficios cardiovasculares y cognitivos
[@fao_stat_2024]. El mercado global alcanzó **USD 9.400 millones en 2023** y se proyecta que
supere los USD 14.200 millones en 2030, con una tasa de crecimiento anual compuesta (CAGR)
del 6,1% [@grand_view_2025].

Argentina produce aproximadamente 45.000 toneladas anuales, concentradas en Cuyo y La Rioja,
y exportó en 2023 por un valor FOB de USD 126 millones [@indec_2024]. Sin embargo, la cadena
productiva presenta oportunidades de optimización significativas, particularmente en las
etapas de postcosecha, que impactan directamente sobre la calidad y el precio de exportación
del grano [@inta_mendoza_2023].

Este trabajo se enmarca en el curso de Técnicas y Herramientas Modernas y extiende el modelo
de simulación del Módulo 3 (desarrollado en Simul8) mediante un análisis de cadena de valor
y una revisión de la literatura académica sobre tecnologías aplicadas al sector.

---

## 2. Dimensión Global

### 2.1 Producción mundial por país

```{r fig-produccion-global, fig.cap="Figura 1. Producción mundial de nuez por país (toneladas, 2023). Fuente: FAO STAT 2024."}
df_paises <- viz$produccion_por_pais

df_paises$pais <- factor(df_paises$pais,
                          levels = df_paises$pais[order(df_paises$toneladas)])

ggplot(df_paises, aes(x = pais, y = toneladas / 1000, fill = pais == "Argentina")) +
  geom_col(width = 0.7) +
  scale_fill_manual(values = c("FALSE" = col_neutro, "TRUE" = col_acento),
                    guide = "none") +
  scale_y_continuous(labels = comma_format(suffix = " k t")) +
  coord_flip() +
  labs(x = NULL, y = "Producción (miles de toneladas)",
       title = "Producción mundial de nuez — 2023",
       subtitle = "Argentina representa el 2% de la producción global") +
  theme_minimal(base_size = 11) +
  theme(plot.subtitle = element_text(color = col_neutro))
```

China domina con el **49% de la producción mundial**, seguida por Estados Unidos (California)
con el 25% [@usda_ars_2024]. Chile, con 130.000 toneladas, es el mayor productor de América
del Sur y el principal competidor regional de Argentina. La concentración geográfica de la
oferta genera vulnerabilidad ante disrupciones climáticas o sanitarias en las zonas productoras
asiáticas [@liu_zhao_2022].

### 2.2 Dinámicas de precios y calidad

El precio internacional de la nuez está fuertemente segmentado por calidad:

```{r tabla-segmentos}
df_seg <- data.frame(
  Segmento         = c("Grano entero Extra Light", "Grano entero Light",
                       "Grano partido claro", "Grano partido oscuro", "Con cáscara"),
  Precio_USD_ton   = c(8500, 6200, 4100, 2800, 1400),
  Mercado_destino  = c("Europa/EE. UU. premium", "Europa/EE. UU.",
                       "Europa/Asia", "Industria alimentaria", "Brasil/mercado regional")
)

kable(df_seg,
      col.names = c("Segmento", "Precio FOB (USD/t)", "Mercado destino"),
      caption   = "Tabla 1. Segmentación de precios por calidad de grano (2023). Fuente: elaboración propia en base a ProMendoza 2024.",
      align     = c("l", "r", "l"))
```

La diferencia de precio entre el grano partido oscuro y el grano entero Extra Light supera
el **500%**, lo que convierte a la etapa de clasificación en un factor crítico de
competitividad [@kelley_epstein_2021].

---

## 3. Dimensión Local: Argentina y la Región de Cuyo

### 3.1 Estructura productiva regional

```{r fig-produccion-regional, fig.cap="Figura 2. Distribución de hectáreas cultivadas de nogal por provincia (Argentina, 2023). Fuente: INTA 2023 / Ministerio de Agroindustria de La Rioja."}
df_prov <- viz$produccion_regional_argentina

df_prov$provincia <- factor(df_prov$provincia,
                             levels = df_prov$provincia[order(df_prov$hectareas)])

ggplot(df_prov, aes(x = provincia, y = hectareas, fill = provincia %in% c("La Rioja","Mendoza","San Juan"))) +
  geom_col(width = 0.6) +
  scale_fill_manual(values = c("FALSE" = col_neutro, "TRUE" = col_acento),
                    guide = "none") +
  scale_y_continuous(labels = comma) +
  coord_flip() +
  labs(x = NULL, y = "Hectáreas cultivadas",
       title = "Nogal en Argentina — superficie por provincia (2023)",
       subtitle = "Cuyo y La Rioja concentran el 92% de la producción nacional") +
  theme_minimal(base_size = 11) +
  theme(plot.subtitle = element_text(color = col_neutro))
```

La región de Cuyo y La Rioja concentra el 92% de la producción nacional, beneficiándose de
una **amplitud térmica de hasta 20°C** entre día y noche durante la maduración, lo que
favorece el desarrollo del color claro del grano, atributo premium para el mercado europeo
[@inta_mendoza_2023].

### 3.2 Restricciones hídricas y energéticas

La disponibilidad de agua es la principal restricción estructural del sector en la región.
Los nogales requieren entre 7.000 y 9.000 m³/ha/año, provenientes de ríos de montaña y
acuíferos subterráneos regulados por el Departamento General de Irrigación de Mendoza y la
Secretaría de Hidráulica de San Juan [@irrigacion_mendoza_2023].

El costo energético del riego subterráneo en San Juan y La Rioja representa entre el 18% y
el 25% del costo operativo total del cultivo, y es sensible a los aumentos de tarifas
eléctricas. Tecnologías de riego de precisión con sensores IoT han demostrado reducir el
consumo hídrico entre un 20% y un 35% [@morales_etal_2021].

### 3.3 Exportaciones argentinas 2019–2023

```{r fig-exportaciones, fig.cap="Figura 3. Evolución de las exportaciones argentinas de nuez 2019–2023 (millones USD FOB). Fuente: INDEC 2024."}
df_exp <- viz$exportaciones_argentina

ggplot(df_exp, aes(x = anio, y = valor_fob_musd)) +
  geom_line(color = col_acento, linewidth = 1.4) +
  geom_point(color = col_acento, size = 3.5) +
  geom_text(aes(label = paste0("USD ", valor_fob_musd, "M")),
            vjust = -1, size = 3.2, color = col_neutro) +
  scale_x_continuous(breaks = df_exp$anio) +
  scale_y_continuous(limits = c(50, 145), labels = dollar_format(prefix = "USD ", suffix = "M")) +
  labs(x = NULL, y = "Valor FOB (millones USD)",
       title = "Exportaciones argentinas de nuez — 2019 a 2023",
       subtitle = "Crecimiento del 85% en valor FOB en el período") +
  theme_minimal(base_size = 11) +
  theme(plot.subtitle = element_text(color = col_neutro))
```

Las exportaciones crecieron un **85% en valor** entre 2019 y 2023, impulsadas por el aumento
del precio internacional y la mayor proporción de grano pelado en la canasta exportable
[@indec_2024; @promendoza_2024].

```{r tabla-destinos}
df_dest <- viz$destinos_exportacion_2023

kable(df_dest,
      col.names = c("País de destino", "Participación (%)", "Tipo de producto"),
      caption   = "Tabla 2. Principales destinos de exportación de nuez argentina (2023). Fuente: ProMendoza 2024.",
      align     = c("l", "r", "l"))
```

---

## 4. Cadena de Valor y Costos de Producción

### 4.1 Composición de costos por etapa

```{r fig-costos, fig.cap="Figura 4. Distribución de costos operativos por etapa de la cadena productiva de nuez. Fuente: elaboración propia en base a INTA 2023."}
df_costos <- viz$costos_cadena_valor

df_costos$etapa <- factor(df_costos$etapa,
                           levels = df_costos$etapa[order(df_costos$participacion_costo_pct)])

ggplot(df_costos, aes(x = etapa, y = participacion_costo_pct,
                       fill = etapa == "Secado")) +
  geom_col(width = 0.6) +
  scale_fill_manual(values = c("FALSE" = col_neutro, "TRUE" = col_alerta),
                    guide = "none") +
  scale_y_continuous(labels = percent_format(scale = 1)) +
  coord_flip() +
  labs(x = NULL, y = "Participación en el costo total (%)",
       title = "Composición de costos — cadena productiva de nuez",
       subtitle = "El secado es el cuello de botella energético y operativo (28% del costo)") +
  theme_minimal(base_size = 11) +
  theme(plot.subtitle = element_text(color = col_alerta))
```

El **secado** representa el 28% del costo operativo total y es la etapa de mayor consumo
energético. La nuez debe reducir su humedad del 35% al 8% en 24 a 72 horas, utilizando
secaderos de flujo de aire forzado [@kelley_epstein_2021; @garcia_etal_2023].

### 4.2 Tecnologías de mejora en la cadena

| Tecnología | Etapa | Beneficio reportado | Referencia |
|---|---|---|---|
| Clasificación óptica hiperspectral | Clasificación | Hasta 10 t/h, reemplaza inspección manual | @chen_etal_2020 |
| Riego de precisión con IoT | Producción | -20% a -35% consumo hídrico | @morales_etal_2021 |
| Simulación de eventos discretos | Secado / Planta | Optimización de layout y throughput | @garcia_etal_2023 |
| Trazabilidad blockchain | Exportación | Acceso a mercados premium europeos | @liu_zhao_2022 |
| Lean manufacturing | Pelado/Clasificación | Reducción de mermas y tiempos de ciclo | @hassan_etal_2022 |

: Tabla 3. Tecnologías de Industria 4.0 aplicadas a la cadena de nuez.

---

## 5. Resultados de Simulación (Módulo 3 — Simul8)

El modelo de simulación de eventos discretos desarrollado en Simul8 en el Módulo 3 permitió
identificar los siguientes resultados para una planta de procesamiento de 2.000 t/temporada:

```{r tabla-simulacion}
sim <- viz$indicadores_simulacion_simul8

df_sim <- data.frame(
  Indicador = c("Cuello de botella identificado",
                "Utilización del secadero (pico cosecha)",
                "Mejora de throughput con ampliación del 30% del secadero",
                "Reducción del tiempo de ciclo"),
  Valor     = c(sim$cuello_botella,
                paste0(sim$utilizacion_pico_cosecha_pct, "%"),
                paste0("+", sim$mejora_throughput_con_ampliacion_pct, "%"),
                paste0("-", sim$reduccion_tiempo_ciclo_pct, "%"))
)

kable(df_sim,
      col.names = c("Indicador", "Resultado"),
      caption   = "Tabla 4. Indicadores de la simulación Simul8 — planta de procesamiento de nuez.",
      align     = c("l", "r"))
```

La simulación confirma que la inversión prioritaria debe orientarse a la ampliación de la
capacidad de secado, con un retorno operativo estimado del 30% de mejora en throughput sin
modificar el resto de la línea [@garcia_etal_2023].

---

## 6. Viabilidad del Proyecto

Con base en el análisis de la cadena de valor y los resultados de la simulación, se evalúa
la viabilidad de una **planta de clasificación y packaging de nuez premium** en el Gran
Mendoza orientada a la exportación de grano entero Extra Light.

```{r tabla-viabilidad}
vp <- viz$viabilidad_proyecto

df_via <- data.frame(
  Variable = c("Capacidad instalada",
               "Inversión inicial",
               "Costo operativo variable",
               "Precio de venta (FOB, grano pelado premium)",
               "Margen bruto por tonelada",
               "Punto de equilibrio",
               "Ganancia neta anual proyectada (50% capacidad)"),
  Valor    = c(paste0(format(vp$capacidad_instalada_toneladas, big.mark="."), " t/temporada"),
               paste0("USD ", format(vp$inversion_inicial_usd, big.mark="."), ""),
               paste0("USD ", vp$costo_variable_usd_por_ton, "/t"),
               paste0("USD ", format(vp$precio_venta_usd_por_ton, big.mark="."), "/t"),
               paste0("USD ", format(vp$margen_bruto_usd_por_ton, big.mark="."), "/t"),
               paste0(vp$punto_equilibrio_pct_capacidad, "% de la capacidad (420 t)"),
               paste0("USD ", format(vp$ganancia_neta_anual_usd, big.mark=".")))
)

kable(df_via,
      col.names = c("Variable", "Valor"),
      caption   = "Tabla 5. Parámetros de viabilidad — planta de nuez premium, Gran Mendoza.",
      align     = c("l", "r"))
```

El modelo de negocio integra contratos de abastecimiento a precio fijo con productores
primarios de La Rioja y San Juan, reduciendo la exposición a la volatilidad de precios
[@mendez_soria_2023; @promendoza_2024].

---

## 7. Conclusiones

La industria de la nuez en la región de Cuyo y La Rioja presenta condiciones objetivas de
competitividad internacional —amplitud térmica, posición exportadora consolidada y acceso
preferencial a EE. UU.— que justifican la inversión en optimización de la postcosecha.

Los principales hallazgos de este trabajo son:

- El mercado global de nuez crecerá al 6,1% anual hasta 2030, con demanda creciente de
  grano premium en Europa y EE. UU. [@grand_view_2025].
- Argentina exportó USD 126 millones en 2023, con margen de crecimiento en el segmento
  de grano pelado de alta calidad [@indec_2024].
- La simulación en Simul8 identifica el secadero como cuello de botella crítico: una
  ampliación del 30% de su capacidad genera una mejora del 30% en throughput de planta.
- Tecnologías de clasificación óptica, riego de precisión y trazabilidad blockchain
  representan las inversiones de mayor impacto en la cadena de valor [@chen_etal_2020;
  @morales_etal_2021].
- La restricción hídrica es el principal límite estructural al crecimiento del sector en
  San Juan y La Rioja, y debe incorporarse explícitamente en futuras versiones del modelo
  de simulación [@irrigacion_mendoza_2023].

Queda abierta para investigación futura la incorporación de datos cuantitativos provinciales
desagregados (costos de energía eléctrica por zona tarifaria, dotaciones de agua por
departamento) que permitan refinar el modelo de simulación y las proyecciones de viabilidad.

---

## Referencias
